【裁判字號】    93,簡上,212
【裁判日期】    950315
【裁判案由】    給付銷售所得
【裁判全文】
臺灣板橋地方法院民事判決             93年度簡上字第212號
上  訴  人  上盈開發有限公司
                        弄八十四號
法定代理人  丙○○
上  訴  人  玖億鋼模有限公司
法定代理人  甲○○
上列二人共同
訴訟代理人  劉志忠律師
被上訴人    岱瑋實業有限公司
                      設台北縣三峽鎮○○路十四之十八號
法定代理人  丁○○    住同上
上列二人共同
訴訟代理人  趙元昊律師
            許瑞榮律師
上列二人共同
複代理人    乙○○    住台北市○○○路○段28號11樓
上列當事人間請求給付銷售所得事件，上訴人對於中華民國93年
6 月29日臺灣板橋地方法院板橋簡易庭九十三年度簡字第1028號
第一審判決提起上訴，經本院於95年3 月1 日言詞辯論終結，判
決如下：
    主  文
上訴駁回。
第二審訴訟費用由上訴人負擔。
    事實及理由
一、本件上訴人起訴主張：上訴人前於民國90年12月間與被上訴
    人共同開發生產３Ｌ生啤酒桶。依三方所立共同投資啤酒桶
    草約（下稱共同投資草約）第10條約定「啤酒桶之買賣利潤
    為三方廠商共同享有，並於每筆買賣交易後，由甲方（即被
    上訴人）計算成本，並開出即期票與乙、丙二方（即上訴人
    ）。」故依該合約，被上訴人應將銷售所得給付上訴人。惟
    上訴人因開發前揭啤酒桶，業已各自花費新台幣（下同）1,
    210,252 元及943, 650元，而所生產之5,000 個啤酒桶亦被
    上訴人提領銷售，銷售金額為724,500 元，迄今被上訴人仍
    未將銷售所得給付上訴人。爰依共同投資契約之法律關係，
    請求被上訴人應分別給付上訴人241,500 元及自起訴狀繕本
    送達翌日起算至清償日止，按年息百分之五計算之利息。被
    上訴人則以上訴人請求所依據之共同投資草約為一無效之契
    約，自不得依該無效契約作為請求權基礎。而在兩造合作關
    係中，被上訴人已支出諸多費用，經一併結算後，上訴人尚
    須支付被上訴人費用，上訴人之請求應無理由等語，資為抗
    辯。
二、原審對於上訴人之請求，為敗訴之判決，上訴人聲明不符，
    提起上訴，上訴聲明：(一)原判決廢棄；(二)上廢棄部分，被上
    訴人應分別給付上訴人241,500 元及自起訴狀繕本送達翌日
    起至清償日止，按年息百分之五計算之利息。被上訴人答辯
    聲明則求為判決駁回上訴。
三、上訴人所主張之事實，業據其提出共同投資啤酒桶草約、訂
    購合約書、飲料桶模具代工射出合約書、律師函、存證信函
    、台北法院郵局第552 號存證信函、聲揚國際商標事務所請
    款單及新型專利申請書影本、水龍頭訂購契約書各1 件及支
    票?紙為證。被上訴人對於上開文書之真正並未爭執，惟以
    本件共同投資草約係一無效契約，上訴人不得援引契約法律
    關係請求等詞為辯，並提出支出明細表?紙等物為證。是本
    件所應審酌者，厥為上訴人所主張之共同投資草約契約法律
    關係，是否為一合法且有效之契約關係？茲析論如下。
(一)、按公司不得為他公司無限責任股東或合夥事業之合夥人，公
    司法第13條第?項前段定有明文。再按「合夥為二人以上互
    約出資以經營共同事業之契約，隱名合夥則為當事人約定一
    方對於他方所經營之事業出資，而分受其營業所生利益，及
    分擔其所生損失之契約。故合夥所經營之事業，係合夥人全
    體共同之事業，隱名合夥所經營之事業，則係出名營業人之
    事業，非與隱名合夥人共同之事業。苟其契約係互約出資以
    經營共同之事業，則雖約定由合夥人中一人執行合夥之事務
    ，其他不執行合夥事務之合夥人，僅於出資之限度內負分擔
    損失之責任，亦屬合夥而非隱名合夥」，最高法院42年台上
    字第434 號著有判例可資參照。又按「公司不得為他公司無
    限責任股東或合夥事業之合夥人，被上訴人為公司組織，依
    法不得為合夥人，兩造所訂合夥契約為無效，上訴人本於該
    無效之合夥契約請求被上訴人返還墊款即屬無據」，最高法
    院86年度台上字第546 號判決亦可供參考。
(二)、本件上訴人所提出之共同投資啤酒桶草約，該契約文字開始
    即載明由岱瑋、上盈、玖億三家公司共同合作生產、開發及
    製造啤酒桶，而契約內容並詳載如何由兩造共同出資，利潤
    歸兩造共享等細節。且兩造對於實際上共同開發生產3L啤酒
    桶以對外銷售，資金由兩造共同負擔，利潤歸兩造分享之事
    實皆不爭執，參酌合夥非要式契約，不以合夥契約之記載為
    要件，兩造間之共同投資草約顯係互約出資以經營共同事業
    之合夥契約法律關係。上訴人雖以系爭契約第6 條、第13條
    之約定，辯稱本件契約係由被上訴人負責對外銷售，兩造間
    並無以合夥名義對外為買賣行為，本件應屬合資或共同出資
    之無名契約云云。惟查，兩造間契約既係互約出資以經營共
    同之事業，則雖約定由合夥人中一人執行合夥中銷售之事務
    ，其他不執行合夥銷售事務之合夥人，縱使僅於出資之限度
    內負分擔損失之責任，亦屬合夥法律關係無疑，上訴人上開
    辯解顯不可採，應認被上訴人主張本件共同投資草約為一合
    夥契約法律關係為真實可採信。
(三)、查本件兩造均為具有法人資格之公司組織，竟合夥經營事業
    ，依首揭公司法之規定，其合夥約定之共同投資啤酒桶草約
    ，應屬無效，上訴人自不得爰引無效之法律關係請求被上訴
    人給付銷售所得。
四、本院審理中上訴人雖提出「如認系爭契約為無效，則被上訴
    人取得上訴人之投資金額屬無法律上原因而獲利益，應依不
    當得利法律關係返還上訴人」此在原審所未提出之攻擊防禦
    方法。然按當事人不得提出新攻擊或防禦方法。但有下列情
    形之一者，不在此限：1.因第一審法院違背法令致未能提出
    者。2.事實發生於第一審法院言詞辯論終結後者。3.對於在
    第一審已提出之攻擊或防禦方法為補充者。4.事實於法院已
    顯著或為其職務上所已知或應依職權調查證據者。5.其他非
    可歸責於當事人之事由，致未能於第一審提出者。6.如不許
    其提出顯失公平者。前項但書各款事由，當事人應釋明之。
    違反前二項之規定者，第二審法院應駁回之。民事訴訟法第
    447 條定有明文。本件上訴人既未依該條第2 項之規定，釋
    明有何符合第1 項但書規定之事由，依同條第3 項之規定，
    上訴人所提出之新攻擊防禦方法，本院自應駁回之，無庸予
    以斟酌，並此敘明。
五、綜上所述，本件上訴人主張兩造間有共同投資契約關係為不
    足採，被上訴人抗辯兩造間之契約無效尚屬可信。是則上訴
    人執此主張被上訴人應分別給付上訴人銷售利潤云云，自屬
    無據。從而，上訴人主張本於契約之法律關係，請求被上訴
    人分別給付上訴人241,500 元及自起訴狀繕本送達翌日起算
    至清償日止按年息百分之五計算之利息，為無理由，不應准
    許。其假執行之聲請亦失所附麗，應併予駁回。原審為上訴
    人敗訴之判決，及駁回其假執行之聲請，並無不合。上訴意
    旨指摘原判決不當，求予廢棄改判，為無理由，應予駁回。
六、據上論結，本件上訴為無理由，依民事訴訟法第436 條之1
    第3 項、第449 條第1 項、第78條、第85條第1 項，判決如
    主文。
中    華    民    國    95    年    3     月    15    日
                  民事第三庭    審判長法  官  陳映如
                                      法  官  邱靜琪
                                      法?官  邱育佩
以上正本證明與原本無異
本件不得上訴。
中    華    民    國    95    年    3     月    15    日
                                      書記官  王苑琦


司法院資訊處製作；財團法人民間司法改革基金會備份。
